【裁判字號】    90,訴,2953
【裁判日期】    920725
【裁判案由】    損害賠償
【裁判全文】
臺灣臺中地方法院民事判決  九十年度訴字第二九五三號
    原      告  國華產物保險股份有限公司
    法定代理人  甲○○
    訴訟代理人  丙○○
    被      告  丁○○
    訴訟代理人  徐鼎賢  律師
右當事人間請求損害賠償事件，本院判決如左：
    主      文
被告應給付原告新台幣玖拾捌萬肆仟柒佰柒拾玖元，及自民國九十年十月九日起至清
償日止，按週年利率百分之五計算之利息。
原告其餘之訴駁回。
訴訟費用由被告負擔十分之八；餘由原告負擔。
本判決原告勝訴部分，於原告以新台幣參拾參萬元供擔保後，得假執行；但被告於假
執行程序實施前，以新台幣玖拾捌萬肆仟柒佰柒拾玖元為原告預供擔保，得免為假執
行。
原告其餘假執行之聲請駁回。
    事      實
甲、原告方面：
  一、聲明：(一)被告應給付原告新台幣（下同）一百二十三萬零九百七十四元，及自
      起訴狀繕本送達翌日起至清償日止，按週年利率百分之五計算之利息。(二)訴訟
      費用由被告負擔。(三)願供擔保宣告假執行。
  二、陳述：
    (一)被告於民國（下同）八十八年十一月十九日晚上十一時四十分許，無照酒醉騎
      乘車牌號碼ＪＰＷ─６７６號機車，行經台中市○○○路與東興路交岔口，與
      乙○○發生碰撞，致乙○○受重傷而成為植物人，原告依強制汽車責任保險法
      之規定，於八十九年五月十七日及於九十年一月十五日給付乙○○保險金，合
      計給付一百二十三萬零九百七十四元（其後乙○○因此車禍而死亡）。
    (二)被告係酒醉駕車，依強制汽車責任保險法第二十七條第一款及第四款規定，原
      告於賠付保險金後，自得向被告求償。
    (三)被告至林新醫院所為之酒測已超過０‧二五ＭＧ／Ｌ，本件車禍實係因被告闖
      紅燈所致。
    (四)又本件依強制汽車責任保險法第二十七條規定，原告有直接之求償權，係屬懲
      罰性規定，並非代位權，所以不用承擔被害人之過失。蓋依強制汽車責任保險
      法第三十條有規定，加害人或被保險人受賠償請求得扣除之，由這條證明被告
      於受死者家屬請求時，可以主張扣除。所以原告所得請求的金額，就可以全額
      請求，不因被告已受請求而受影響，也沒有過失相抵的適用，若被告未主張扣
      除，是被告自己放棄權利。
  三、證據：提出汽車保險理賠計算書影本一件、林新醫院診斷證明書影本二件、汽
      車險賠款給付同意書暨領款收據影本二件、臺中市警察局交通隊道路交通事故
      現場圖影本一件為證。
乙、被告方面：
  一、聲明：(一)駁回原告之訴及假執行之聲請。(二)如受不利判決，願供擔保免為假執
      行。
  二、陳述：
    (一)對與被害人乙○○發生車禍，致乙○○傷亡，及原告已理賠一百二十三萬零九
      百七十四元給乙○○之事實，均不爭執。
    (二)被告是無照駕駛，但當天騎機車並未喝酒，是乙○○無照駕駛且闖紅燈，乙○
      ○對車禍之發生與有過失。又被告印象中於林新醫院未曾對被告抽血，何以該
      院會有被告之血液酒精濃度測量表，且測試值經換算成吐氣酒精濃度值為０‧
      四二ＭＧ／Ｌ，其是否已達強制汽車責任保險法第二十七條第一款所稱「酒醉
      」程度，實因人而異。
    (三)依警察局所製作之肇事現場圖及兩車撞擊部位以觀，乙○○所駕駛之輕型機車
      前輪撞擊被告之重型機車右側前車身，兩車均呈左倒，且被告所駕駛之機車被
      撞後，往乙○○駕車方向拖行，足認乙○○駕車速度甚快，否則焉能以輕型機
      車將被告所駕駛之重型機車撞離原行駛車道，偏往被害人駕車行進方向拖行，
      雖被告所駕之機車刮地痕較被害人所駕之機車為長，惟應係遭被害人所駕之機
      車高速撞擊倒地拖行所致，足認被害人對於車禍事故之發生，顯有過失。
    (四)強制汽車責任保險法第二十七條有關保險人向加害人求償之規定，核其性質屬
      保險人之代位求償權，故保險人主張該項權利時，仍應承擔被害人對於交通事
      故發生之過失責任。
  三、證據：提出肇事現場圖影本一件、臺灣台中地方法院檢察署八十九年度偵字第
      六六二九號起訴書影本一件為證。
丙、本院依職權調閱臺灣高等法院臺中分院九十一年度交上易字第九二三號刑事卷（
    含本院八十九年度交自字第一五號刑事卷。
    理      由
一、原告主張被告於八十八年十一月十九日晚上十一時四十分許，無照酒醉騎乘車牌
    號碼ＪＰＷ─６７６號機車，行經台中市○○○路與東興路交岔口，與乙○○發
    生碰撞，致乙○○受重傷而成為植物人，原告依強制汽車責任保險法之規定，於
    八十九年五月十七日及於九十年一月十五日給付乙○○保險金，合計給付一百二
    十三萬零九百七十四元（其後乙○○因此車禍而死亡），為此依強制汽車責任保
    險法第二十七條第一款及第四款規定，向被告求償上開原告給付之保險金等語。
    被告則以對與被害人乙○○發生車禍，致乙○○傷亡，及原告已理賠一百二十三
    萬零九百七十四元給乙○○之事實，均不爭執，被告雖是無照駕駛，但當天騎機
    車並未喝酒，是乙○○無照駕駛且闖紅燈未注意車前狀況，其對車禍之發生與有
    過失等語置辯。
二、原告主張被告於八十八年十一月十九日晚上十一時四十分許，無照騎乘車牌號碼
    ＪＰＷ─６７６號機車，行經台中市○○○路與東興路交岔口，與乙○○發生碰
    撞，致乙○○受重傷而成為植物人，原告依強制汽車責任保險法之規定，於八十
    九年五月十七日及於九十年一月十五日給付乙○○保險金，合計給付一百二十三
    萬零九百七十四元（其後乙○○因此車禍而死亡）等事實，已為被告所自認，復
    有汽車保險理賠計算書影本一件、林新醫院診斷證明書影本二件、汽車險賠款給
    付同意書暨領款收據影本二件、臺中市警察局交通隊道路交通事故現場圖影本一
    件為證，自堪信為真實。
三、茲有爭執者，係本件被告就車禍之發生有無過失？又被害人乙○○就本件車禍之
    發生如有過失，原告是否應承擔乙○○之過失？爰說明如下：
  (一)就被告有無過失部分：
    1.本件車禍之發生係因被告未注意車前狀況，且貿然闖越紅燈，致撞及遇綠燈起
      步之乙○○所騎乘之機車等事實，業據乙○○於九十年十月二十二日警訊中指
      述明確（筆錄附本院八十九年度交自字第一五號卷一八四頁）。且本件車禍發
      生後經警據報前往處理，被告至台中市林新醫院檢測血液酒精濃度測試值為八
      四．二五ＭＧ／Ｌ（換算成吐氣酒精濃度值達○．四二ＭＧ／Ｌ）乙節，亦有
      林新醫院九十一年二月二十六日林醫仁字第０五二號函所附酒精濃度測量表附
      卷可稽（附本院八十九年度交自字第一五號卷二０三頁），足認被告係酒後駕
      車。
    2.本件車禍經送台灣省台中市區車輛行車事故鑑定委員會鑑定結果認肇事因素之
      認定，取決各當事人車輛進入路口當時之號誌究係如何而定，有該會八十九年
      七月四日中市鑑字第八九○三四五號函一份附卷為稽，而依卷附台中市警察局
      交通事故調查報告表之現場圖顯示，被告係沿東興路行駛，被害人乙○○係沿
      五權西路行駛，二人之撞擊點係在被告已過路口之四分之三，已接近到達路口
      之處，而乙○○係已過路口之二分之一，但由二人撞擊後，車子倒地之刮地痕
      看來，乙○○之刮痕二、七公尺，而被告之刮痕長達九公尺，可見被告之駕駛
      之速度甚快，乙○○駕駛之速度為正常行駛，有該調查報告表一份在卷為憑；
      且如依被告所言，其車行駛抵該交叉路口時，已抵過了交叉路口三分之一，該
      燈號突然轉為黃燈，顯有可疑，按以前揭所述，被告駕駛車輛之速度甚快，如
      依其所稱依綠燈號誌已行駛交叉路口之三分之一，被告應該早已通過該路口，
      故被告所稱其已過交叉路口三分之一，該燈號突然轉為黃燈云云，為不實在；
      再參以被告當天測量之血液酒精濃度測試數值為八四．二五ＭＧ／Ｌ，（換算
      成吐氣酒精濃度測試數值為○．四二ＭＧ／Ｌ），可見被告係酒後駕車，精神
      不集中，且依其刮地痕達九公尺以觀，顯係速度甚快，其於警訊時，稱其時速
      三、四十公里，應係卸責之詞，其所為之上述辯解不可採信，被害人乙○○之
      指訴為可採。
    3.綜上所述，本件應認係被告確有酒後駕車行駛至有號誌之交岔路口闖紅燈之行
      為，而被害人乙○○則係遇綠燈起步時疏未注意車前之狀況貿然直行，兩相權
      衡，本院認被告闖紅燈之過失應負較大之責任，即被告與被害人乙○○之過失
      比例應為八比二。
  (二)原告應否承擔被害人乙○○之過失部分：
    1.按強制汽車責任保險法第二十七條規定：「被保險汽車發生汽車交通事故，加
      害人有下列情事之一者，保險人仍應依本法規定給付保險金，但得在給付金額
      範圍內，向加害人求償：一  酒醉或吸食毒品、迷幻藥而駕車者。二  從事犯
      罪行為或逃避合法拘捕者。三  自殺或故意行為所致者。四  違反道路交通管
      理處罰條例第二十一條之規定而駕車者（按即未領有合格之駕照者）。五  未
      經被保險人允許而駕車者。」按保險契約之本意在保護被保險人，要保人（或
      被保險人）以繳交保險費為對價簽定保險契約，本即係要求以少量保險費獲得
      保障，保險人為保護被保險人而為危險共同團體之管理，斷無保險人要被保險
      人求償之理，然於強制汽車責任保險則強調保障受害人之基礎上，對於被保險
      人之故意或其他重大情形，欲予以三方兼顧，避免被保險人之責任因保險理賠
      而減輕或免除，發生高度之道德危險，危害整個危險共同團體，乃設本條之例
      外規定，使被保險人負終局之賠償責任，此本條規定所由設也。然本條雖規定
      保險人得向加害人「求償」，惟解釋上，本條文所稱之「求償」，應係名詞之
      誤用，保險人於給付保險金後，其所得行使之權利，應為保險人對受害人給付
      後，受讓受害人對被保險人之損害賠償請求權，即保險人所取得之權利係繼受
      自受害人，而非一新生之權利，蓋因汽車強制責任保險法只是為保護汽車交通
      事故受害人所受損害，於保險金額範圍內確實得以求償，其本質仍不失為「責
      任保險」，亦即應以加害人或汽車所有人依侵權行為法規定負有損害賠償之責
      任為要件，並無提高加害人或汽車所有人為無過失賠償責任之意旨，此觀諸同
      法第三十九條第一項規定：特別補償基金依前條規定為補償者，視為加害人或
      汽車所有人損害賠償金額之一部分；及該法施行細則第九條規定：特別補償基
      金向加害人或汽車所有人求償時，應依該非被保險汽車之肇事責任比例計算求
      償額等規定自明；且如認保險人所得行使之權利為「求償權」，屬新發生之權
      利而與受害人之損害賠償請求權無關，則將會產生被保險人（被保險汽車使用
      人）無過失，但仍須遭保險人求償之結果，而使被保險人於實質上對其所為之
      侵權行為，負無過失責任之不合理結果。故解釋上本條保險人所得行使之權利
      ，應係「代位行使」受害人對加害人之損害賠償請求權，本上所述，如受害人
      於交通事故之發失與有過失時，加害人自得對保險人主張受害人與有過失，本
      件原告主張強制汽車責任本險法第二十七條規定，原告之求償權是獨立的，毋
      庸再承擔被害人與有過失之責任云云，即無足取。
    2.而就系爭車禍，被告與被害人乙○○之過失比例為八比二乙節，已如前述，是
      故本件原告代位行使被害人乙○○對被告之求償權時，其亦應承擔被害人之過
      失責任，亦即本件原告於給付一百二十三萬零九百七十四元之保險金後，依比
      例得向被告求償八成，總計為九十八萬四千七百七十九元（0000000x80% =
      98479元，元以下四捨五入），逾此部分之請求，即無所據。
四、從而，原告依強制汽車責任保險法第二十七條第一款、第四款之規定，請求被告
    給付九十八萬四千七百七十九元，及自九十年十月九日（起訴狀繕本送達翌日）
    起至清償日止，按週年利率百分之五計算之利息，為有理由，應予准許，逾此部
    分之請求，為無理由，應予駁回。
五、本件原告勝訴部分，兩造陳明願供擔保，聲請宣告假執行或免為假執行，核無不
    合，爰酌定相當金額分別准許之；至就原告敗訴部分，其假執行之聲請即失所依
    附，應併予駁回。
六、末查，本件原告係於八十九年五月十七日及於九十年一月十五日給付乙○○保險
    金，而於九十年八月二十七日提起本件訴訟，又被害人乙○○則於九十一年三月
    十四日（此有臺灣高等法院被告全國前案紀錄表一份及本院九十一年度重訴字第
    七０八號民事判決一份在卷可憑，至於本院裁定所載「乙○○已於八十九年六月
    一日對被告提起附帶民事訴訟」，則係誤載。），針對其所受損害對被告提起附
    帶民事訴訟，然因原告所行使之權利，係基於保險人之代位權，因權利之法定移
    轉而取得對被告之求償權，原告並非於被害人乙○○起訴後始為保險給付，故本
    件與民事訴訟法第二百五十四條第一項所規定當事人恆定原則之情形不同，自不
    生一事不再理之問題，附予敘明。
七、據上論結，本件原告之訴為一部有理由，一部無理由，爰依民事訴訟法第七十九
    條但書、第三百九十條第二項、第三百九十二條，判決如主文。
中      華      民      國    九十二    年      七      月    二十五    日
                                    臺灣臺中地方法院民事第三庭
~B法      官  李悌愷
右為正本，係照原本作成。
如不服本判決，應於判決送達後二十日內，向本院提出上訴狀。
中      華      民      國    九十二    年      七      月    二十五    日
~B法院書記官  洪加芳


司法院資訊處製作；財團法人民間司法改革基金會備份。
